【裁判字號】    98,消債更,94
【裁判日期】    990113
【裁判案由】    更生事件
【裁判全文】
臺灣雲林地方法院民事裁定            98年度消債更字第94號
聲  請  人
即  債務人  乙○○
上列聲請人因消費者債務清理事件聲請更生，本院裁定如下：
    主  文
聲請駁回。
聲請費用由聲請人負擔。
    理  由
一、按債務人有不能清償債務或有不能清償之虞者，始得依本條
    例所定更生或清算程序，清理其債務。債務人對於金融機構
    因消費借貸、自用住宅借款、信用卡或現金卡契約而負債務
    ，在聲請更生或清算前，應提出債權人清冊，以書面向最大
    債權金融機構請求協商債務清償方案並表明共同協商之意旨
    ，消費者債務清理條例（下稱消債條例）第3 條、第151 條
    第1 項分別定有明文。而消債條例所定協商前置程序之意旨
    ，在使金融機構與債務人就特定種類之債務清理事務上，利
    用法院程序外解決之協商機制，為迅速有效之自主性解決。
    而此一程序之進行，有賴當事人間之協力配合，本於誠信為
    基礎，形成債務清理之共識，藉由法院之事後核可，賦予協
    商內容作為執行名義之正當性。苟債務人為直接進入更生程
    序，而於前置協商程序時，故意使協商破裂，雖有債務協商
    不成立之形式，然藉由脫法方式造成此等結論，難謂債務人
    有進行債務清理之誠意可言。次按當事人主張有利於己之事
    實者，就其事實有舉證之責任，為民事訴訟法第277 條前段
    所明定。該規定依消債條例第15條準用於更生或清算之程序
    ，是債務人欲利用更生或清算程序清理其債務，自須就首揭
    法條規定事項，負舉證之責。另聲請更生或清算不合程式或
    不備其他要件者，法院應以裁定駁回之，但其情形可以補正
    者，法院應定期間先命補正，消債條例第8 條亦有明定。
二、本件聲請意旨略以：其患有遺傳性糖尿病併發症頻繁入院開
    刀，致無法工作，每月僅有殘障津貼及慈善機關之扶助金共
    約新臺幣（下同）10,000元可資運用，而其負擔全家生活開
    銷，每月支出約需25,000元，因入不敷出乃以信用卡及消費
    借貸支應，致對金融機構負有債務，總債務額為573,974 元
    ，前已於民國97年10月14日依消債條例，以書面向最大債權
    金融機構大眾商業銀行股份有限公司（下稱大眾銀行）請求
    共同協商債務清償方案，惟因其每月僅能還款1,000 元，與
    大眾銀行所擬定之清償方案有所差距，致協商不成立，且其
    無擔保或無優先權之債務總額未逾12,000,000元，復未經法
    院裁定開始清算程序或宣告破產，爰聲請更生云云。
三、聲請人上開主張，固據其提出中華民國身心障礙手冊影本、
    財團法人金融聯合徵信中心當事人綜合信用報告─債務清理
    條例前置協商專用債權人清冊、聲請人94、95、96、97年度
    綜合所得稅各類所得資料清單、財產歸屬資料清單、自用小
    客車行車執照影本、水費收據、診斷證明書影本、房屋租賃
    契約書、電信費收據、公寓大廈管理費收款證明、福茂庭園
    老人養護中心收款明細影本、戶籍謄本、前置協商不成立通
    知書、勞工保險被保險人投保資料表、聲請人之金融機構存
    摺節影本、每月必要支出狀況說明書、收入切結書、保險契
    約影本等件為佐。惟查：
  (一)聲請人與第三人甲○○○保險股份有限公司（下稱甲○○○
    保險公司）間曾因給付保險金事件涉訟，案經本院以93年度
    保險字第13號民事判決，判決甲○○○保險公司應給付聲請
    人1,462,000 元，及分別自各筆保險給付受請求時起，按週
    年利率10％計算之遲延利息，嗣甲○○○保險公司向臺灣高
    等法院臺南分院提起上訴，該院又以94年度保險上易字第4
    號民事判決駁回該公司之上訴而告確定。從而，甲○○○保
    險公司遂於96年3 月6 日將上開金額暨遲滯利息403,470 元
    以支票方式給付予聲請人等情，有本院依職調閱之上開各判
    決書（網路版）及甲○○○保險公司98年11月19日中壽理字
    第0980002469號函、98年12月29日中壽理字第0980002836號
    函附卷（詳卷第49－54頁、第153 頁、第158 頁）可稽，且
    為聲請人所自認，則聲請人於96年間領有保險金及其遲延息
    計有1,865,470 元之事實，應堪認定。詎聲請人向本院提出
    本件更生聲請時，竟將領得之1,462,000 元保險金收入匿未
    申報，並於本院查出上揭情節時，陳稱已將上開保險金用以
    清償債務云云，然迄未舉證以實其說，自難信為真實。職是
    ，聲請人既有上開保險金及遲延利息收入可資運用，而上開
    保險金收入又高於其所積欠銀行之債務，則聲請人猶以其有
    不能清償債務情事云云，向本院聲請更生，依上揭規定，已
    難謂有據。
  (二)其次，聲請人在提出本件更生聲請前，雖曾於97年10月14日
    向最大債權金融機構（即大眾銀行）提出前置協商申請，惟
    未協商成立乙節，有其提出之前置協商不成立通知書1 份在
    卷（見卷內第36頁）為佐；而該次協商未能成立原委，乃大
    眾銀行對聲請人所提出之財產資料經評估後，提出178 期，
    零利率，每月月繳3,200 元之協商條件，然聲請人以其每月
    僅有26,000元【含其個人殘障津貼4,000 元、慈善機關補助
    10,000元，及父母老人年金12,000元（每人6,000 元）】收
    入，而其每月必要生活支出為24,000元【伙食費5,000 元（
    含聲請人及父母）、水電費1,000 元，房租5,000 元、母親
    住養老院費用10,000元（每月需花費20,000元，由聲請人和
    姐妹平均負擔）、交通費1,000 元（需開車帶父母就醫）及
    醫療費2,000 元（含聲請人及父母）】，故每月可還款之金
    額僅1,000 元為由，拒絕接受大眾銀行所開出之上揭分期攤
    還條件，致協商不成立等情，有大眾銀行提出之民事陳報狀
    及所檢附之前置協商申請資料全份在卷（詳卷第55－75頁）
    可稽。但查：
    1.聲請人主張：其係為就近照顧母親廖鍾緞，乃租住於嘉義
      市○○路324 號14樓之1 建物云云，並提出房屋租賃契約
      書影本乙份為佐（見卷內笫72頁）。惟聲請人既自承其母
      親係安置於養老院，則廖鍾緞在養護機構自有專人負責照
      料，聲請人謂另租屋居住以便照顧其母，是否必要？已容
      可議。
    2.其次，聲請人主張：其曾向案外人廖麗華（身分證統一編
      號：Ｚ000000000）租用門牌嘉義市○○路324 號14樓之1
      建物，每月租金5,000 元乙節，固據其提出上揭租約影本
      為佐，但廖麗華為聲請人胞姊之事實，有本院依職權調閱
      之聲請人戶籍索引資料表、臺灣省雲林縣戶籍登記簿及廖
      麗華個人基本資料等件在卷（詳卷第135 －139 頁）可稽
      。另本院依職權向廖麗華函詢請其說明有無將上揭建物出
      租予聲請人？租期、租金？並提出該建物權狀影本及租金
      申報所得稅資料以供參酌，上開函文經廖麗華於98年10月
      30日收領後，迄未向本院陳報所詢事項乙節，亦有送達證
      書在卷可考。此外參以，聲請人向大眾銀行申請債務協商
      時所提出之上揭建物租約（見卷內笫72頁），該約所載租
      期為2 年（即自96年12月至98年12月31日），並附註；「
      所有家具冷氣冰箱房東所有，不得損壞否則應賠償」等語
      。惟聲請人向本院提出本件更生聲請時，其所檢附之前揭
      門牌房屋租賃契約書（見卷內笫第22－25頁），其租期則
      記載為：「‧‧‧經甲乙雙方洽訂為97年12個月即自民國
      98年12月起‧‧‧」，並附註：「以上租處，所有家具都
      是房東所有，不包管理費、水電費，損壞應理賠」等語。
      兩份租約內容明顯不一，苟若聲請人有向案外人廖麗華承
      租上揭嘉義市○○路之房屋使用，又何以會簽訂兩份內容
      不同之租約？綜上各節，聲請人向大眾銀行提出債務協商
      時雖有提出租約，但尚難憑此遽認其每月有支付5,000 元
      租金之事實。
    3.承上，本件聲請人在向大眾銀行提出債務協商申請時，雖
      謂其每月必要生活支出為24,000元云云，但因聲請人所主
      張之上開5,000 元租金支出既非屬必要，且又未就確有支
      出上揭租金之事實舉證以實其說，自不予採計而應予扣除
      ，經扣除後聲請人每月之必要支出應為19,000元（計算式
      ：24,000－5,000 ＝19,000），以其自承之每月可得支配
      金額為26,000元情況，顯非不能履行大眾銀行所提178 期
      、零利率、每期月繳3,200 元之清償方案，職是聲請人堅
      持每月僅清償1,000 元，不願接受大眾銀行所提出之上揭
      分期清償方案，並執意聲請本件更生，實難認有協商之誠
      意，依前開規定及說明，即應視同未請求前置協商，其聲
      請本件更生自屬於法有違，而不應予准許。
  (三)再者，聲請人在向大眾銀行提出債務協商申請時，自承其個
    人每月有殘障津貼4,000 元及慈善機關補助款10,000元，合
    計14,000元收入乙節，有其向大眾鋹行提出之前置協商申請
    人財產及收支狀況說明書在卷（見卷內第60頁）可考。迨至
    向本院提出本件更生聲請時，則改稱其每月可領之殘障津貼
    及慈善機關補助款僅有10,000元云云，亦有其提出之財產及
    收入狀況說明書在卷（見卷內第11頁）可稽，聲請人就其收
    入狀況先後為不同之陳述，並刻意壓低其收入狀況，其動機
    已令人生疑。參以，本件聲請人前向大眾銀行申請協商債務
    清償方案時，即未據實陳報曾受領甲○○○保險公司所給付
    之1,462,000 元保險理賠金，嗣向本院提起本件更生之聲請
    時，亦始終僅陳稱領有甲○○○保險公司所支付之理賠遲延
    息40餘萬元而已，就上述1,462,000 元保險理賠金則隻字未
    提等情，顯見聲請人有意隱瞞其財務真實情狀甚明，難認其
    有進行債務清理之誠意可言。除此，聲請人捨與債權銀行協
    商而不為，執意聲請更生，並提出每月清償2,000 元，72期
    共清償144,000 元，僅達原債務總額2.5 成之更生方案，尤
    令人懷疑聲請人此舉係在圖減免債務，亦與前開債清條例之
    立法意旨有違。
四、綜上，本件聲請人在與大眾銀行進行債務協商時，依其所自
    承之收入狀況，應有能力履行大眾銀行所提之分178 期，零
    利率，每月月繳3,200 元之清償方案，詎聲請人堅持每月僅
    願清償1,000 元，不同意接受大眾銀行所提出之上揭清償方
    案，並執意聲請本件更生，實難認有協商之誠意，應視同未
    請求前置協商。此外，聲請人於96年間曾向甲○○○保險公
    司領得保險金及其遲延息，計有1,865,470 元，該筆款項，
    聲請人迄未說明並舉證其運用情形，則其是否確有不能清償
    債務或有不能清償債務之虞情形，尚屬未明。而上開要件之
    欠缺又屬無從補正，依首揭規定及說明，自應駁回其更生之
    聲請。
中    華    民    國    99    年    1     月    13    日
                  民事第一庭  法  官  蔣得忠
上為正本係照原本作成
如不服本裁定，應於裁定送達後10日內，以書狀向本院提出抗告
，並繳納抗告費新臺幣1,000元
中    華    民    國    99    年    1     月    13    日
                              書記官  賴成育

司法院資訊處製作；財團法人民間司法改革基金會備份。
